臺灣新竹地方法院民事判決  
109年度訴字第1112號
原      告  呂學旭  
訴訟代理人  林君鴻律師
            林育瑄律師
被      告  李寶玲  

訴訟代理人  楊一帆律師
上列當事人間請求清償務等事件，本院於民國110年12月7日言詞
辯論終結，判決如下：
    主  文
被告應給付原告新臺幣壹拾捌萬元，及其中各筆金額各自於附表
二所示之日起至清償日止，均按週年利率百分之五計算之利息，
並自民國一一○年七月二十五日起至一一四年二月二十五日止，
按月於每月之二十五日給付原告新臺幣貳萬元。
被告應給付原告新臺幣壹拾捌萬元，及其中各筆金額各自於附表
三所示之日起至清償日止，均按週年利率百分之五計算之利息，
並自民國一一○年七月二十五日起至一一五年十月二十五日止，
按月於每月之二十五日給付原告新臺幣貳萬元。
被告應給付原告新臺幣玖萬元，及其中各筆金額各自於附表四所
示之日起至清償日止，均按週年利率百分之五計算之利息，並自
民國一一○年七月二十五日起至一一四年七月二十五日止，按月
於每月之二十五日給付原告新臺幣壹萬元。
訴訟費用由被告負擔。
本判決第一項於原告以新臺幣陸萬元，及每期到期部分以新臺幣
陸仟陸佰陸拾陸元計算之總額為被告供擔保後，得假執行。但被
告如以新臺幣壹拾捌萬元，及到期部分以到期部分之總額為原告
預供擔保，得免為假執行。
本判決第二項於原告以新臺幣陸萬元，及每期到期部分以新臺幣
陸仟陸佰陸拾陸元計算之總額為被告供擔保後，得假執行。但被
告如以新臺幣壹拾捌萬元，及到期部分以到期部分之總額為原告
預供擔保，得免為假執行。
本判決第三項於原告以新臺幣參萬元，及每期到期部分以新臺幣
參仟參佰參拾參元計算之總額為被告供擔保後，得假執行。但被
告如以新臺幣玖萬元，及到期部分以到期部分之總額為原告預供
擔保，得免為假執行。
    事實及理由
壹、程序事項：
    按訴狀送達後，原告不得將原訴變更或追加他訴，但擴張或
    減縮應受判決事項之聲明者，不在此限；原告於判決確定前
    ，得撤回訴之全部或一部，但被告已為本案之言詞辯論者，
    應得其同意；訴之撤回應以書狀為之，但於期日，得以言詞
    向法院或受命法官為之；以言詞所為訴之撤回，應記載於筆
    錄，如他造不在場，應將筆錄送達，民事訴訟法第255 條第
    1 項但書第3 款、第262條第1、2、3項分別定有明文。經查
    ，本件原告起訴時原列李寶玲、范勝鋒為被告，並依消費借
    貸之法律關係，聲明請求：「⒈被告應給付原告銀行借貸餘
    額加前兩期未繳款共新臺幣（下同）壹佰玖拾陸萬肆仟肆佰
    貳拾壹元，及自起訴狀繕本送達翌日起至清償日止。⒉訴訟
    費用由被告承擔。」（見本院卷第13頁）。嗣原告於民國11
    0年1月26日言詞辯論期日當庭撤回對被告范勝鋒之起訴及利
    息請求部份，並經被告之同意（見本院卷第92頁），揆諸上
    開規定，已生撤回之效力。原告復於訴訟進行中具狀遞次變
    更訴之聲明為:「1、被告應給付原告18萬元，及其中各筆金
    額各自於附表二所示之日起至清償日止，均按週年利率百分
    之5計算之利息，並自110年7月25日起至114年2月25日止，
    按月於每月之25日給付原告2萬元。2、被告應給付原告18萬
    元，及其中各筆金額各自於附表三所示之日起至清償日止，
    均按週年利率百分之5計算之利息，並自110年7月25日起至1
    15年10月25日止，按月於每月之25日給付原告2萬元。3、被
    告應給付原告9萬元，及其中各筆金額各自於附表四所示之
    日起至清償日止，均按週年利率百分之5計算之利息，並自1
    10年7月25日起至114年7月25日止，按月於每月之25日給付
    原告1萬元。4、如受有利判決，原告願供擔保請准以假執行
    。」。經核原告所為訴之變更，屬單純擴張或減縮應受判決
    事項之聲明，揆諸前開規定，並無不合，程序上應予准許。
貳、實體事項：
一、原告起訴主張：
（一）原告與被告原為好友，因被告資金周轉需求而向原告協商
      ，原告遂陸續於108年2月23日、同年10月22日、109年7月
      23日，各以由原告為名義向銀行借貸60萬元、125萬元、4
      0萬元，再借貸予被告之方式，與被告成立三筆消費借貸
      關係。就上開三筆借款，被告各約定按月於每月25日前以
      給付原告2萬元、2萬元、1萬元之方式還款。被告初尚有
      按期如約還款，惟自109年10月起，即就已屆期之債務有
      屆期不履行之情形，於原告不斷催告後猶不為履行，屆期
      不履行之債務已達9期，足見被告顯有故意不履行之情形
      ，依民事訴訟法第246條及擴大將來給付之訴請求範圍的
      相關實務見解之意旨，因被告有分期攤還之消費借貸借款
      屆期未為清償之情況，原告自亦得就被告未屆履行期之借
      款部份，依民事訴訟法第246條預為請求。又被告上開三
      筆借款及已還款之金額與方式詳如附表一所載，核計迄今
      已到期而未償還之金額合計45萬元，尚未到期之金額共計
      265萬元，被告就此亦不爭執，故兩造間消費借貸之關係
      應足堪認定。
（二）原告並無被告所主張於98年間以晶元光電股份有限公司採
      購課長身份或以其他身份向被告訂購價值218萬5,600元之
      貨物一事，被告自不得據此主張抵銷。蓋被告所提出一家
      名為AIXTRON TAIWAN公司出貨給晶元光電之轉帳傳單，所
      能証明的僅是AIXTRON TAIWAN公司與晶元光電公司間之交
      易關係，並無法佐証原告有實際收取價值218萬5,600元之
      貨物之事實，且因被告所提出之錄音檔不完整、且非原始
      錄音檔，原告否認該証據具形式真實性，況縱其內容為真
      實，其間對話內容亦語焉不詳、各說各話，從頭至尾就貨
      物之內容、種類、金額等均未為明確說明，自無從証明原
      告有侵權行為之事實。被告既無從証明所主張之侵權行為
      事實存在，自無從主張有侵權行為損害賠償請求權並進而
      於本件主張抵銷至明。退萬步言，即便被告能証明有上開
      侵權行為事實存在，然被告亦已於斯時知悉損害及賠償義
      務人而追問原告，故依民法第197條侵權行為短期時效之
      規定，被告之侵權行為損害賠償請求權亦已於100年10月1
      5日罹於時效，而本件消費借貸之債權係發生於000年0月0
      0日、108年10月22日、109年7月23日，亦即於被告主張用
      以抵銷之債權罹於時效前，本件債權尚未發生，是與民法
      第337條規定「債務已適於抵銷」要件得請求抵銷之要件
      顯有不符，從而被告所主張之抵銷抗辯，並不足採。並聲
      明：如上開訴之聲明所示。
二、被告則以：
    被告固不爭執原告所主張如附表一所列上開借款、還款之金
    額與過程，惟據被告所提出之轉帳傳單、統一發票、兩造之
    對話錄音紀錄可知，原告於98年年底起即假冒晶元光電股份
    有限公司採購課課長名義，持假冒之晶元光電股份有限公司
    採購課課長之識別証、晶元光電合約書向被告訂貨，並於被
    告交付價值218萬5,600元之貨物後，再假冒晶元光電之轉帳
    傳單取信於被告，於被告交付價值218萬5,600元之貨物後，
    被告卻迄今未收到上開貨款，被告目前已據此就原告上開詐
    騙行為提告。原告前開詐騙行為已構成侵權行為，被告自得
    據此損害賠償請求權於本件主張抵銷，原告雖主張前開損害
    賠償請求權已於100年10月15日罹於時效，然卻未就被告於9
    8年10月15日時已知悉受原告詐騙乙節提出實據証明，且縱
    上開侵權行為損害賠償請求權已罹於時效，原告收取該筆貨
    物、據為己有亦顯無法律上原因，被告自得據此另以不當得
    利請求權對原告主張抵銷等語置辯。並聲明：1、原告之訴
    駁回。2、如受不利之判決，願供擔保請准宣告免為假執行
    。
三、得心證之理由：
    原告主張之上開事實，業據其提出銀行撥款通知書、銀行匯
    款憑據、轉帳匯款紀錄、原告手機資金流動記錄截圖畫面、
    兩造line通訊紀錄在卷可稽（見本院卷第19-73頁、第203-2
    11頁），被告對於確有上開借貸及原告主張之借款數額等均
    不爭執，自堪信為真實。惟被告辯稱：原告於98年底起即假
    冒晶元光電股份有限公司採購課課長名義詐騙被告交付價值
    218萬5,600元之貨物，被告據此對原告有侵權行為損害賠償
    請求權並於本件主張抵銷等語，則為原告所否認，從而本件
    兩造所爭執之處，應在於：原告是否有假冒晶元光電股份有
    限公司採購課課長之身份詐騙被告交付價值218萬5,600元之
    貨物而對被告有侵權行為損害賠償之義務？如有，該損害賠
    請求權是否已罹於時效？被告是否得據此主張抵銷？茲分別
    論述如下：
(一)按「當事人主張有利於己之事實者，就其事實有舉證責任，
    民事訴訟法第277條定有明文，又同法第400條第2項對經裁
    判之抵銷數額，復明定有既判力，則主張抵銷之當事人就其
    主張抵銷之債權及數額確實存在之事實自負有舉證責任。本
    件被上訴人既就上訴人所主張之貨款金額尚未付清，並不爭
    執，惟以伊分別對上訴人有損害賠償債權得主張抵銷相抗辯
    ，依法自應就對上訴人有前開債權存在負舉証責任。」（最
    高法院88年度台上字第3398號民事判決參照），按此，則主
    張抵銷之當事人，應就其主張之抵銷債權確屬存在負舉証責
    任至明。
(二)經查，被告雖提出兩造對話之錄音紀錄及AIXTRON TAIWAN公
    司出貨給晶元光電之轉帳傳單、電子計算機統一發票（見本
    院卷第159-195頁），主張原告曾於98年年底起以向被告出
    示晶元光電之合約書及識別証之方式詐騙被告獲取價值218
    萬5,600元之貨物，並據此金額之侵權行為損害賠償請求權
    對原告主張抵銷云云。然細觀被告所提出之上開轉帳傳單、
    電子計算機統一發票所載內容，僅能得知上開轉帳傳票係晶
    元光電股份有限公司於2009年12月3日所開立、訂方科目AIX
    -SYS、摘要Collector Ring(A2)Riveled,Moly、金額為218
    萬5,600元，上開電子計算機統一發票則為AIXTRON TAIWAN
    公司於98年10月15日開立予晶元光電股份有限公司、品名Co
    llector Ring(A2)Riveled等、金額為218萬5,600元等情，
    綜上所載事項僅得推認AIXTRON TAIWAN公司與晶元光電公司
    間於98年間存有一筆交易關係，尚無從佐証原告確有自被告
    處實際收取價值218萬5,600元之貨物的事實存在。又被告雖
    以上開兩造對話錄音紀錄欲佐証所主張原告前開詐騙行為事
    實存在，然被告迄今猶未向本院提出原始錄音檔供本院審酌
    ，是該錄音紀錄之真實性，尚屬有疑。而縱其內容確真實存
    在，由其中所載對話內容亦僅能得知，原告與被告爭執貨物
    係交付訴外人李安富，否認其有收受貨物等情，且相互不斷
    反覆質問對方而無任何交集，且該對話內容就何時交付貨物
    、所交付貨物之性質、品項、種類、數量、價值等事項均未
    為明確說明，實難藉此証明原告確有被告所主張之上開詐騙
    行為事實存在，且亦無從証明原告確曾自原告處收受上開轉
    帳傳單上所載貨物而有無法律上原因受有利益之情形，而被
    告迄今亦未能另為舉証以實其說，僅空言泛指上開事件存在
    、且因上開事件而對原告有侵權行為損害賠償請求權或不當
    得利請求權，自難足採。
(三)次按，侵權行為所生之損害賠償請求權，自請求權人知有損
    害及賠償義務人時起，2 年間不行使而消滅；又消滅時效，
    自請求權可行使時起算；時效完成後，債務人得拒絕給付。
    民法第197 條第1 項前段、第128 條前段、第144 條第1 項
    分別定有明文。而關於侵權行為損害賠償請求權之消滅時效
    ，應以請求權人實際知悉損害及賠償義務人時起算，是請求
    權人若主觀上認其有損害及知悉為損害之人係該賠償義務人
    時，即已起算請求權時效，並不以賠償義務人坦承該侵權行
    為之事實為必要，亦不以知悉賠償義務人因侵權行為所構成
    之犯罪行為經法院判決有罪為準。查縱認被告所述之前開侵
    權行為事實為真，然被告當庭自陳前開侵權行為發生時間點
    為98年10月15日（見本院卷第268頁），復於被告所提出前
    開兩造對話紀錄中載明，被告質問原告「那個都已經交貨10
    幾年前，你是不是當初我一直問你都不承認」（見本院卷第
    171頁），足見縱認被告上開主張為真，被告亦係於98年出
    貨後，因向晶元光電公司請不到款即已發現受到詐騙之情事
    ，進而於斯時向原告不斷追問緣由，故被告知悉前開損害及
    賠償義務人之時點應即為交貨後卻發現無法向晶元光電公司
    請款之98年10月間，是被告對於原告之侵權行為損害賠償請
    求權時效至遲應自斯時起算，而按前開侵權行為短期時效之
    規定，被告就此所生之損害賠償請求權應已於100年10月間
    罹於時效。
(四)再按，「時效完成後，債務人得拒絕給付」，民法第144條
    第1 項定有明文，通說固均認請求權之消滅時效完成，並不
    致使請求權當然消滅，而係債務人之抗辯權發生。然債務人
    行使時效抗辯權之效果，當生請求權消滅之效果，並無疑義
    。民法第337條明定：「債之請求權雖經時效而消滅，如在
    時效未完成前，其債務已適於抵銷者，亦得為抵銷。」顯然
    以債務已適於抵銷時「時效未完成」為抵銷之要件，與債務
    人是否已行使抗辯權無涉。申言之，若時效未完成前債務已
    適於抵銷，不論債務人於時效完成後是否已先行抗辯請求權
    消滅，均無礙債權人之抵銷；若時效完成前債務尚未適於抵
    銷，同不論債務人於時效完成後是否先行抗辯請求權消滅，
    債權人均不得主張抵銷。此為民法第337條不以「請求權是
    否消滅」，而以「時效是否完成」為抵銷要件之文義解釋及
    反面推論(主張抵銷之債權，於時效完成前，尚不符合抵銷
    之要件，不得抵銷)當然之結果。經查，本件被告用以主張
    抵銷之主動債權即侵權行為損害賠償請求權係於98年10月15
    日發生、並於100年10月15日罹於2年短期時效，而原告之被
    動債權即本件3筆消費借貸債權係分別發生於000年0月00日
    、同年10月22日、109年7月23日，已如前述，是於被告主張
    用以抵銷之主動債權罹於時效前，原告之被動債權尚未發生
    ，自與民法第337條定之「債務已適於抵銷」之要件顯有不
    符，從而，縱認被告所述之前開侵權行為事實為真，被告於
    本件主張抵銷抗辯，於法亦不足採。
(五)末按，請求將來給付之訴，以有預為請求之必要者為限，得
    提起之，民事訴訟法第246條定有明文。而該條所定將來給
    付之訴，於被告（債務人）有到期不履行之虞時，債權人即
    得提起之，倘債務人對於債權人請求所由生之法律關係有所
    爭執，或對於繼續性之債務，就已屆履行期之債務，有不為
    履行或拒絕履行之情形，即得認債務人就未屆履行期部分，
    有到期不履行之虞，債權人自得提起將來給付之訴（最高法
    院92年台上字第2184號民事判決參照）。查原告以自己名義
    向銀行借貸如附表一所示3筆借款後再借貸予被告之方式，
    與被告間成立3筆消費借貸法律關係，被告就上開3筆借款各
    約定如附表一所示之方式還款予原告，業如前述，其借款與
    已還款之方式、過程與金額，亦為被告所不爭執（見本院卷
    第151頁），且有銀行匯款憑據、轉帳匯款紀錄在卷可稽，
    堪信為真實。然而，被告非但自109年10月起迄今，就已屆
    期之債務有屆期不履行之情形、於原告不斷催告後猶不為履
    行外，於本院審理期間又另辯稱有其他債權得就本件借款債
    權抵銷，顯不欲續為清償，實可預見被告就將來陸續到期之
    借款債務部分，亦不會遵期履行，是依民事訴訟法第246條
    規定，原告對於將來陸續屆期之借款，確有預為請求之必要
    。從而，原告提起本訴，主張被告應就附表一至四所載已屆
    期債務、遲延利息及未屆期債務之全部款項為清償，即屬有
    理，應予准許。
四、綜上所陳，原告本於民法消費借貸之法律關係，請求被告給
    付如主文第1、2、3 項所示之金額及利息，為有理由，應予
    准許。就原告勝訴部分，兩造均陳明願供擔保，聲請宣告及
    免為假執行，經核均無不合，爰分別酌定相當擔保金額准許
    之。
五、本件事證已臻明確，兩造其餘攻擊防禦方法及所提證據，經
    核與判決結果皆不生影響，爰不一一論列，併此敘明。
六、據上論結，本件原告之訴為有理由，依民事訴訟法第78條、
    第390條第2項、第392條，判決如主文。
中　　華　　民　　國　 111　　年　　 1　　月　　 5　　日
                  民事第二庭法　官　林南薰
以上正本係照原本作成
如對本判決上訴，須於判決送達後20日之不變期間內，向本院
提出上訴狀。如委任律師提起上訴者，應一併繳納上訴審裁判
費。
中　　華　　民　　國　 111　　年　　 1　　月　　 5　　日
                　　　　　　書記官　陳麗麗　
附表一
編號 借貸金額 借貸日期 貸款期間 被告約定每月還款原告金額與方式 已還款期數與金額 已到期尚未清償之期數與金額 未到期之期數與金額 1 60萬元 108.02.23 108.02.23-114.02.23 (合計72期) 每月25日前償還2萬元 (合計72期) 108年3月至109年9月合計19期 19期*2萬元=38萬元 109年10月至110年6月合計9期 9期*2萬元=18萬元 110年7月至114年2月合計44期 44期*2萬元=88萬元 2 125萬元 108.10.22 108.10.22-115.10.22 (合計84期) 每月25日前償還2萬元 (合計84期) 108年11月至109年9月合計11期 11期*2萬元=22萬元 109年10月至110年6月合計9期 9期*2萬元=18萬元 110年7月至115年10月合計64期 64期*2萬元=128萬元 3 40萬元 109.07.23 109.07.23-114.07.23 (合計60期) 每月25日前償還1萬元 (合計60期) 109年8月至109年9月合計2期 2期*1萬元=2萬元 109年10月至110年6月合計9期 9期*1萬元=9萬元 110年7月至114年7月合計49期 49期*1萬元=49萬元      合計62萬元 合計45萬元 合計265萬元 
附表二(附表一編號1債權)　　　　　　　　　　　　　　　　
編號 應還款日期 應還款金額 遲延利息起訖日 1 109年10月25日 2萬元 起訴日即109年12月9日起至清償日止 2 109年11月25日 2萬元 起訴日即109年12月9日起至清償日止 3 109年12月25日 2萬元 109年12月26日起至清償日止 4 110年1月25日 2萬元 110年1月26日起至清償日止 5 110年2月25日 2萬元 110年2月26日起至清償日止 6 110年3月25日 2萬元 110年3月26日起至清償日止 7 110年4月25日 2萬元 110年4月26日起至清償日止 8 110年5月25日 2萬元 110年5月26日起至清償日止 9 110年6月25日 2萬元 110年6月26日起至清償日止  合計 18萬元  
附表三(附表一編號2債權)　　　　　　　　　　　　　　　　
編號 應還款日期 應還款金額 遲延利息起訖日 1 109年10月25日 2萬元 起訴日即109年12月9日起至清償日止 2 109年11月25日 2萬元 起訴日即109年12月9日起至清償日止 3 109年12月25日 2萬元 109年12月26日起至清償日止 4 110年1月25日 2萬元 110年1月26日起至清償日止 5 110年2月25日 2萬元 110年2月26日起至清償日止 6 110年3月25日 2萬元 110年3月26日起至清償日止 7 110年4月25日 2萬元 110年4月26日起至清償日止 8 110年5月25日 2萬元 110年5月26日起至清償日止 9 110年6月25日 2萬元 110年6月26日起至清償日止  合計 18萬元  
附表四(附表一編號3債權)　　　　　　　　　　　　　　　
編號 應還款日期 應還款金額 遲延利息起訖日 1 109年10月25日 1萬元 起訴日即109年12月9日起至清償日止 2 109年11月25日 1萬元 起訴日即109年12月9日起至清償日止 3 109年12月25日 1萬元 109年12月26日起至清償日止 4 110年1月25日 1萬元 110年1月26日起至清償日止 5 110年2月25日 1萬元 110年2月26日起至清償日止 6 110年3月25日 1萬元 110年3月26日起至清償日止 7 110年4月25日 1萬元 110年4月26日起至清償日止 8 110年5月25日 1萬元 110年5月26日起至清償日止 9 110年6月25日 1萬元 110年6月26日起至清償日止  合計 9萬元